臺灣高等法院民事裁定
109年度重上字第421號
上  訴  人  李宗憲  
            李陳敏  
            李淑櫻  
共      同
訴訟代理人  龍毓梅律師
被 上訴 人  楊武雄  

            陳丕哲  
            楊李碧蓮（即楊德雄繼承人之承當訴訟人）  

            楊志遠  （即楊德雄繼承人之承當訴訟人）  

            楊今玲  
上列當事人間請求塗銷地上權等事件，上訴人對於中華民國110
年5月11日本院109年度重上字第421號判決，提起上訴，本院裁
定如下：
    主  文
本件訴訟標的價額核定為新臺幣玖佰玖拾捌萬捌仟肆佰參拾參元
。
被上訴人溢繳之第一審裁判費新臺幣壹萬伍仟捌佰伍拾壹元應予
返還。
上訴人溢繳之第二審裁判費新臺幣貳萬參仟柒佰柒拾柒元應予返
還。
上訴人溢繳之第三審裁判費新臺幣貳萬參仟柒佰柒拾柒元應予返
還。
    理  由
一、訴訟標的之價額，由法院核定。核定訴訟標的之價額，以起
    訴時之交易價額為準；無交易價額者，以原告就訴訟標的所
    有之利益為準。以一訴主張數項標的者，其價額合併計算之
    。但所主張之數項標的互相競合或應為選擇者，其訴訟標的
    價額，應依其中價額最高者定之。因地上權涉訟，其價額以
    1年租金15倍為準；無租金時，以1年所獲可視同租金利益之
    15倍為準；如1年租金或利益之15倍超過其地價者，以地價
    為準，此觀民事訴訟法第77條之1第1項、第2項、第77條之2
    第1項、第77條之4規定甚明。而所謂訴訟標的價額，係指原
    告應受判決保護之直接利益。以一訴主張數項標的，二者訴
    訟標的雖不相同，惟自經濟上觀之，其訴訟目的一致，不超
    出終局標的範圍，其訴訟標的價額應以其中價額最高者定之
    。又訴訟費用如有溢收情事者，法院應依聲請並得依職權以
    裁定返還之，同法第77條之26第1項亦有明文。
二、第一審部分：
　㈠被上訴人於第一審起訴（並於本院更正）：⑴先位聲明：①上
    訴人應將新北市○○區○○段000地號土地（下稱系爭土地）如
    附表所示地上權（下稱系爭地上權）登記塗銷；②上訴人應
    將系爭土地上門牌新北市○○區○○○路000號建物（如第一審判
    決附圖所示Ａ部分，下稱系爭建物）拆除，並將占用土地（
    面積53平方公尺）騰空返還被上訴人及其他全體共有人；③
    上訴人應自起訴狀繕本送達之日起至返還占用土地之日止，
    連帶按月各給付被上訴人陳丕哲新臺幣（下同）2萬4,543元
    、楊德雄4,907元、楊武雄9,817元、楊今玲9,817元；⑵第一
    備位聲明：①系爭地上權應予終止；②上訴人應將系爭地上權
    登記塗銷；③上訴人應將系爭建物拆除，並將占用土地騰空
    返還被上訴人及其他全體共有人；④上訴人應自系爭地上權
    終止日起至返還占用土地之日止，連帶按月各給付陳丕哲2
    萬4,543元、楊德雄4,907元、楊武雄9,817元、楊今玲9,817
    元；⑶第二備位聲明：①系爭地上權定其存續期間為1年；②系
    爭地上權之年地租應自民國108年1月10日起調整為58萬9,03
    5元（見原審卷第431至432頁、本院卷一第183頁、本院卷二
    第97頁）。
　㈡先位聲明：第①項塗銷系爭地上權部分，屬因地上權涉訟，應
    依民事訴訟法第77條之4規定核定訴訟標的價額。審諸被上
    訴人自承系爭地上權租金為每年7,200元（見原審卷第13頁
    ），故1年租金之15倍為10萬8,000元【計算式：7,200×15＝1
    08,000】；參以被上訴人起訴時（107年12月24日），系爭
    土地之公告現值為每平方公尺18萬8,461元（見原審卷第17
    頁），且系爭地上權設定權利範圍為62.51平方公尺（見原
    審卷第19、21頁），故地價為1,178萬0,697元【計算式：18
    8,461×62.51＝11,780,697，元以下四捨五入】；因1年租金
    之15倍未超過其地價，故此部分訴訟標的價額核定為10萬8,
    000元。第②項拆屋還地部分，被上訴人起訴時系爭土地之公
    告現值為每平方公尺18萬8,461元，且系爭建物占用系爭土
    地之面積為53平方公尺（見原審卷第387頁），故此部分訴
    訟標的價額核定為998萬8,433元【計算式：188,461×53＝9,9
    88,433】。第③項返還相當於租金之不當得利部分，屬附帶
    請求，依民事訴訟法第77條之2第2項規定，不併算價額。又
    第①、②項聲明，目的均係使系爭土地之所有權回復圓滿之狀
    態，訴訟標的雖不相同，惟自經濟上觀之，其訴訟目的一致
    ，不超出終局標的範圍，訴訟標的價額應以其中價額最高者
    即998萬8,433元定之。故先位聲明之訴訟標的價額核定為99
    8萬8,433元。
　㈢第一備位聲明：第①項終止系爭地上權、第②項塗銷系爭地上
    權登記，均屬因地上權涉訟，依上說明，其訴訟標的價額皆
    核定為10萬8,000元。第③項拆屋還地部分，與先位聲明相同
    ，其訴訟標的價額亦核定為998萬8,433元。第④項返還相當
    於租金之不當得利部分，屬附帶請求，不併算價額。又第①
    至③項聲明之訴訟目的相同，亦如前述，訴訟標的價額應以
    其中價額最高者即998萬8,433元定之。故第一備位聲明之訴
    訟標的價額核定為998萬8,433元。
　㈣第二備位聲明：上訴人之請求屬因地上權涉訟，依上說明，
    應依民事訴訟法第77條之4規定，核定訴訟標的價額為10萬8
    ,000元。
　㈤準此，先位、第一、二備位聲明均係基於消滅系爭地上權，
    以回復系爭土地所有權圓滿狀態之同一目的，而互有競合關
    係，依民事訴訟法第77條之2第1項規定，應以其中價額最高
    者定之。故第一審訴訟標的價額核定為998萬8,433元，應徵
    第一審裁判費9萬9,901元。惟被上訴人已繳第一審裁判費11
    萬5,752元（見原審卷第7頁），溢繳1萬5,851元【計算式：
    115,752－99,901＝15,851】。是依民事訴訟法第77條之26第1
    項規定，上開溢繳之第一審裁判費，應由本院依職權裁定返
    還被上訴人。
三、第二、三審部分：
　㈠第一審判決被上訴人先位聲明敗訴，第一備位聲明一部勝訴
    一部敗訴，勝訴部分為：①系爭地上權應予終止；②上訴人應
    將系爭地上權登記塗銷：③上訴人應將系爭建物拆除，並將
    占用土地騰空返還被上訴人：④上訴人應自系爭地上權終止
    日（即本判決確定日）翌日起至返還占用土地之日止，按月
    各給付陳丕哲2萬4,543元、楊德雄4,907元、楊武雄9,817元
    、楊今玲9,817元。上訴人提起第二審上訴，經本院判決駁
    回其上訴，上訴人再提起第三審上訴，故第二、三審之上訴
    利益相同。
　㈡第①項主文終止系爭地上權、第②項主文塗銷系爭地上權登記
    ，均屬因地上權涉訟，依上說明，其訴訟標的價額皆核定為
    10萬8,000元。第③項主文拆屋還地部分，與第一審相同，其
    訴訟標的價額核定為998萬8,433元。第④項主文返還相當於
    租金之不當得利部分，屬附帶請求，不併算價額。又第①至③
    項主文之訴訟目的相同，亦如前述，訴訟標的價額應以其中
    價額最高者即998萬8,433元定之。故第二、三審之訴訟標的
    價額均核定為998萬8,433元，應徵第二、三審裁判費皆為14
    萬9,851元。惟上訴人已繳第二、三審裁判費17萬3,628元，
    均溢繳2萬3,777元【計算式：173,628－149,851＝23,777】。
    是依民事訴訟法第77條之26第1項規定，上開溢繳之第二、
    三審裁判費，應由本院依職權裁定返還上訴人。
四、爰裁定如主文。
中　　華　　民　　國　 110  　年　  8  　 月　　20　  日
                  民事第十八庭                       
                        審判長法  官  黃明發
                              法  官  周美雲
                              法  官  賴彥魁
正本係照原本作成。
核定訴訟標的價額部分，如不服裁定得於收受送達後10日內向本
院提出抗告狀，並繳納抗告費新臺幣1,000元。
其餘部分不得抗告。
中　　華　　民　　國　 110  　年　　8　　 月　　20　　日
                              書記官  高瑞君
附表：　　　　　　　　　　　　　　
編號 地上權登記名義人 登記日期、字號 權利設定範圍面積 （平方公尺） 權利範圍 1 李宗憲 65年4月28日重登字第008403號 62.51 1/3 2 李淑櫻 80年3月23日重登字第008032號 62.51 1/3 3 李陳敏 106年6月30日重登字第102360號 62.51 1/3